【裁判字號】    97,上訴,5171
【裁判日期】    971231
【裁判案由】    偽造有價證券等
【裁判全文】
臺灣高等法院刑事判決                97年度上訴字第5171號
上  訴  人
即  被  告  丙○○
選任辯護人  陳慶尚律師
            黃尹貞律師
上  訴  人
即  被  告  乙○○
選任辯護人  涂惠民律師
上列上訴人因偽造有價證券等案件，不服臺灣臺北地方法院97年
度訴字第202號，中華民國97年10月9日第一審判決（起訴案號：
臺灣臺北地方法院檢察署96年度偵字第25821號），提起上訴，
本院判決如下：
    主  文
上訴駁回。
    事  實
一、乙○○前因涉犯竊盜案件，經原審判處有期徒刑3月，嗣因
    中華民國九十六年罪犯減刑減為有期徒刑1月又15日均確定
    ，而於96年8月3日易科罰金執行完畢；竟仍不知悛悔，緣乙○○於96年11月28日晚間7時許，在臺北市○○區○○路1段
    56 號之「德明財經科技大學」內，拾獲同學甲○○不慎遺
    失，票號BI0000000號，付款人為設於臺北市大安區○○○
    路○段125號之臺灣土地銀行古亭分行（以下簡稱「土地銀行
    古亭分行」），已填載票面金額新臺幣100000元，及蓋有發
    票人「劉祥斌」印章，惟未記載發票日而未完成之支票一紙
    （以下簡稱「上開支票」）後，竟意圖為自己不法之所有而
    加以侵占入己（此部分業經乙○○本案上訴於本院後，撤回
    此部分上訴而確定）。乙○○明知其並非上開支票之合法執
    票人，無權提示，亦不得於該支票上為任何之記載，乃要求
    友人丙○○為之提示上開支票，事成後則許以報酬，丙○○
    明知乙○○委託提示之支票是來路不明之贓物，且可能係偽
    造之支票，竟為圖私利而應允之，而與乙○○基於共同行使
    偽造有價證券之故意，先由乙○○意圖供行使之用，在上開
    支票上偽填受款人為「丙○○」及發票日期為96年11月29日
    而完成發票行為後，即於96年11月29日上午9時許，前往臺
    灣土地銀行古亭分行隔壁之不詳飲料店外，將上開支票交付
    丙○○收受，丙○○再持票進入該銀行，在櫃檯前於上開支
    票背面簽署「丙○○」完成背書後，向銀行行員提示付款而
    行使，惟遭該行員發覺有異，通知當時恰前往辦理票據掛失
    手續之甲○○，旋即報警處理，始查獲上情。
二、案經甲○○訴由臺北市政府警察局大安分局報告臺灣臺北地
    方法院檢察署檢察官偵查起訴。
    理  由
壹、證據能力部分：
一、按被告以外之人於審判外之言詞或書面陳述，除法律有規定
    者外，不得作為證據，刑事訴訟法第159條固定有明文。然
    被告以外之人於偵查中向檢察官所為之陳述，除顯有不可信
    之情況外，得為證據；又被告以外之人於審判外之陳述，雖
    不符同法第159條之1至第159條之4規定，而經當事人於審判
    程序同意作為證據，法院審酌該言詞陳述或書面陳述作成時
    之情況，認為適當者，亦得為證據；當事人、代理人或辯護
    人於法院調查證據時，知有第159條第1項不得為證據之情形
    ，而未於言詞辯論終結前聲明異議者，視為有前項之同意。
    此亦據刑事訴訟法第159條之1第2項、第159條之5分別規定
    甚明。
二、查證人劉祥斌於警詢所為之陳述，均為被告以外之人於審判
    外之陳述，屬傳聞證據，而被告乙○○及其選任辯護人業已
    就上開供述之證據能力提出爭執，已不合刑事訴訟法第159
    條之5第一項傳聞例外之規定，此二項證據方法應予排除，
    不得作為本案證明被告有罪之依據。
三、至本案其餘證據，部分屬於傳聞證據，惟因當事人於本院行
    準備程序中就證據能力表示無意見，或於本院言詞辯論終結
    前，均未對於證據能力聲明異議，本院審酌該等傳聞證據（
    含書面或其他言詞陳述）作成之情況，並無違法或不當情事
    ，因而認為適當，依刑事訴訟法第159條之5規定，認該等證
    據均具備證據能力而得作為證據，合先敘明。
貳、實體部分：
一、訊據被告乙○○矢口否認有何偽造有價證券之犯行，被告丙○○亦矢口否認有何收受贓物或行使偽造有價證券之犯行。
    被告乙○○辯稱：伊拾獲上開支票後，想起被告丙○○曾向
    伊表示缺錢使用，故將上開支票交付被告丙○○，友人林傳
    登可以證明，但伊沒有在上開支票上書寫任何文字或數字，
    96年11月29日上午伊係陪同女友劉雅棠前往臺北市中正區戶
    政事務所辦理戶籍謄本，並未與丙○○一同前往土地銀行古
    亭分行提示上開支票，伊僅是單純將上開支票交付被告丙○○，並無偽造有價證券之犯行及犯意云云。被告丙○○則辯
    稱：當時被告乙○○向渠表示有一個朋友欠他錢，他介紹另
    一個金主給欠錢的人認識，再請欠錢的人向金主借錢還他，
    金主就開票給欠錢的人，欠錢的人將上開支票交給他，因為
    他認識該名金主，不方便出面領錢，所以要渠代為提示兌領
    ，並表示會給予好處，渠僅在上開支票背面簽名背書，並未
    偽造上開支票之發票日及受款人，並無偽造有價證券之犯行
    及犯意云云。經查：
（一）被告乙○○於96年11月28日晚間7時許，在臺北市○○區
      ○○路1段56號之「德明財經科技大學」內，拾獲同學即
      被害人甲○○不慎遺失之上開支票1紙後，即侵占入己等
      情，業據被告乙○○於偵查及原審、本院審理中均坦承不
      諱，核與證人甲○○於偵查及原審審理中指訴：支票是其
      借款予友人劉祥斌，劉祥斌開票給其作為擔保之用，但其
      將支票放在皮夾暗袋內，連同皮夾一起遺失等語甚明，並
      有上開支票影本1紙（見偵查卷第21至22頁）及贓物認領
      保管單1紙（見偵查卷第18頁）在卷可稽，此部分事實，
      要無疑義。
（二）被告丙○○於96年11月29日上午9時許，持上開支票前往
      土地銀行古亭分行內，並在銀行櫃檯前於上開支票背面簽
      署「丙○○」完成背書後，欲提示兌領時，即遭行員通知
      當時恰前往辦理票據掛失手續之被害人甲○○，並報警處
      理等情，業據被告丙○○於警詢、偵查、原審及本院審理
      中均坦認無訛，並經證人甲○○於偵查及原審審理中指訴
      屬實，且經證人即銀行行員楊平三證述在卷，堪信被告丙○○此部分之自白為真實而可採信。
（三）證人甲○○於偵查中先結證稱：「支票上只有現金金額及
      蓋章，沒有日期，也沒有劃線，任何拿到都可以領現金」
      等語（見偵查卷第41頁），復於本院審理中結證稱：「劉
      祥斌與我的關係是一個好朋友的朋友，朋友之間，都已經
      認識那麼多年，我就把錢先借給他，讓他去處理事情，票
      只是作為擔保，當時他沒有授權給我，他只是說如果錢還
      不出來，我可以拿這張票去提示」、「支票憑付是空白的
      ，日期也是空白的，只有填寫金額及發票人章」、「我確
      定日期是沒有記載，但是年份我不記得是否有記載」等語
      （見原審卷第118至119頁）。證人甲○○於偵查及原審審
      理中前後所述大致相符，可知上開支票應係發票人劉祥斌
      簽發交付證人甲○○做為借款擔保，因基於朋友信任關係
      ，且不知何時還款，發票人劉祥斌未填載發票日及受款人
      ，證人甲○○所指上開支票遺失時，受款人及發票日均為
      空白而未填載，均係事後遭人填載等情，應與常情相符而
      可採信。
（四）被告乙○○雖矢口否認涉有偽造上開支票受款人及發票日
      而偽造有價證券之犯行，並以前詞置辯。而證人劉雅棠於
      原審審理中亦結證稱：「我是在乙○○家中見過這張支票
      ，大約是去年的時候，乙○○下課後來接我去他家，後來
      乙○○一直在通電話，我覺得很奇怪，電話內容有提到支
      票的事情，因為我們很少遇到支票，於是我就問他什麼事
      情，乙○○就說是他有個朋友有缺錢，拜託他把支票借給
      他應急，但是我覺得很奇怪，為何撿到別人的票可以這樣
      ，乙○○就把支票給我看一下，就說上面就是沒有寫抬頭
      ，任何人都可以領」、「96年11月29日上午9時8分12秒乙○○有打0000000000號電話給我」、「當天早上我們約好
      去中正區公所辦理戶口謄本，是在環南市場附近，電話內
      容是他叫我起床，因為我將他的車騎到我家，我要騎車去
      找乙○○，將車還給他」、「9時39分及57分也有通話，
      當天我陪同乙○○去辦理戶口謄本」等語（見原審卷第91
      至92頁），似與被告乙○○所辯其拾獲上開支票時，上開
      支票受款人欄為空白，被告丙○○曾打電話向其借款，要
      求其將支票交給被告丙○○兌領使用，96年11月29日上午
      9時許，其係陪同證人劉雅棠前往戶政事務所辦理戶籍事
      宜云云相符。惟證人林傳登於原審審理中結證稱：「丙○○綽號為小浩」、「我沒有印象在去年某個場合，在跟乙○○在一起的時候，有聽到乙○○與人家講電話的時候，
      提到撿到支票的事情」、「我不知道小浩是否在網路上賭
      博，我也沒有聽過這些事情，我沒有印象乙○○曾與小浩
      講電話」、「找工作我有聽過，借錢我就不瞭解，也沒有
      聽過」、「96年11月時，沒有聽過丙○○欠錢用的事」等
      語（見原審卷第122頁背面至123頁），顯與被告乙○○所
      辯及證人劉雅棠所述被告丙○○係因缺錢花用向被告乙○○拿取支票云云完全不符。另證人甲○○於本院審理中結
      證稱：「我去銀行辦理止付時，在門口有看到被告乙○○
      」、「他當時的動作是在講電話，我也沒跟他打招呼」、
      「我進去銀行時，銀行行員告訴我，有人來提示這張票，
      說是丙○○，我沒有看到乙○○進來銀行，但是我回頭看
      時，乙○○已經不在了」等語（見原審卷第120頁）。顯
      見被告乙○○於被告丙○○96年11月29日上午確前往土地
      銀行古亭分行提示上開支票時，亦在現場，被告乙○○所
      辯及證人劉雅棠所述當日被告乙○○係陪同證人劉雅棠前
      往戶政事務所辦理戶籍事宜云云，要非可採。又上開支票
      原本雖因已發還發票人劉祥斌而遭其銷燬，無法送鑑比對
      ，有臺北市政府警察局大安分局97年5月5日北市警安分刑
      字第09731276900號函一件在卷可稽（見原審卷第56頁）
      。惟原審依職權函調被告丙○○在臺灣郵政股份有限公司
      臺北大龍峒郵局、彰化商業銀行大同分行及聯邦商業銀行
      內湖分行開戶原始資料（見原審卷第49至51頁），並命被
      告二人當庭（97年4月14日準備程序）書寫「丙○○」文
      字資料（見原審卷第35、36頁）及本院於審理中命被告乙○○書寫「丙○○」等資料；經本院以肉眼比對卷存上開
      支票照片受款人及背書人欄「丙○○」之筆跡、被告丙○○在臺灣郵政股份有限公司臺北大龍峒郵局、彰化商業銀
      行大同分行及聯邦商業銀行內湖分行開戶原始資料、被告
      等在原審書寫之資料及被告乙○○於本院審理中所書寫「
      丙○○」等資料，足見上開支票背書與被告丙○○開戶、
      被告丙○○在原審書寫之筆跡，其運筆均呈較深且銳利，
      且該等「黃」字中間之橫畫與下部之「田」部分均呈明顯
      較為突出之情形，而該等「義」字之上半部「羊」橫畫部
      分均呈連筆之狀態，而該等「義」字之下半部「我」部分
      之橫畫部分均呈較長之情形，該等「義」字之最後一畫之
      撇亦均呈較長之情形，該等「翔」字之左側「羊」橫畫部
      分亦均呈連筆之狀態，應係同一人所為；而上開支票受款
      人欄「丙○○」之簽名，與被告乙○○在原審書寫之者，
      其運筆均較為圓滑，且該等「黃」字中間之橫畫與下部之
      「田」部分大多呈明顯等長之情形，該等「義」字之上半
      部「羊」橫畫部分均呈等長且斷筆之情形，而而該等「義
      」字之下半部「我」部分之橫畫部分均未呈較長之情形，
      該等「義」字之最後一畫之撇亦均未如被告丙○○所書寫
      者長之情形，該等「翔」字之左側「羊」橫畫部分亦均呈
      斷筆之狀態；足證上開支票受款人欄「丙○○」之簽名，
      明顯與背書部分簽名不同；參諸被告丙○○於本院審理中
      陳稱：「我只有在支票背面背書而已，其他日期及金額都
      不是我填寫的，受款人丙○○應該是乙○○簽的，他有在
      電話中詢問我的名字」等語（見原審卷第21頁背面），被
      告丙○○既已自承上開支票背書係其所書，是上開支票背
      書受款人欄「丙○○」之簽名，應非被告丙○○所為，殆
      無疑義。再參以上述，上開支票將由被告丙○○出面向銀
      行兌領一事僅被告乙○○知悉，且上開支票經被告乙○○
      拾獲侵占後，於翌日即交付被告丙○○提示前，於該段時
      間內該支票均置於被告乙○○實力支配之下，再參以卷附
      被告二人於96年11月29日之對話錄音，被告乙○○曾向被
      告丙○○稱「又不是你簽的」等語，堪認上開支票之受款
      人簽名及發票日期均應係被告乙○○所偽造。被告乙○○
      前揭所辯，均為事後卸責之詞，而證人劉雅棠所述，亦係
      基於男女之情所為之迴護之詞，均不足採信。
（五）被告丙○○雖矢口否認有行使偽造有價證券之犯行與犯意
      ，並以前詞置辯。然被告丙○○於原審、本院審理中已陳
      稱上開支票上受款人「丙○○」之簽名應係被告乙○○所
      簽，參以其於原審審理中陳稱：「我當時是因為手頭不方
      便，所以請他幫我找工作，後來他打電話給我說他有一張
      票，他不方便出面去提示，所以請我幫他提示，但是說會
      給我一點錢，但是沒有說多少錢，見面當天也沒有說領到
      錢之後會給我多少錢。」等語（見原審卷第131頁背面）
      ；則被告丙○○在缺錢使用而向被告乙○○商借，被告乙○○不敢自己提示該支票，反要被告丙○○出面提示，而
      被告丙○○只要出面提示就可分得一部分款項，在此情形
      下，被告丙○○怎麼可能不知道該支票的來路不明？顯見
      被告丙○○應係期望在提示兌領上開支票後，可以分得好
      處。況證人甲○○於原審審理中結證稱：「當銀行行員攔
      到丙○○時，我有當場詢問丙○○是否認識乙○○，因為
      我在門口有碰到乙○○，所以我覺得怪怪的，才問丙○○
      ，丙○○說他不認識乙○○」、「他說是一個住西門町的
      朋友把票交給他的，他有說一個綽號，但是綽號我忘記了
      ，他沒有提到乙○○」等語（見原審卷第119頁背面至120
      頁），則被告丙○○如非知悉上開支票係來歷不明之物，
      且為被告乙○○所偽造而感到心虛，又何以矯飾謊稱並不
      認識被告乙○○？是被告丙○○所辯，均為卸責之詞，不
      足採信。綜上所述，本件事證明確，被告等犯行洵堪認定
      ，應予依法論科。
二、核被告乙○○所為，係犯刑法第201條第1項之偽造有價證券
    罪。被告丙○○所為，係犯刑法第349條第1項之收受贓物罪
    ，及同法第201條第2項之行使偽造有價證券罪。被告乙○○
    就與被告丙○○一同持以提示而行使偽造有價證券之低度行
    為，應為偽造有價證券之高度行為所吸收，不另論罪。被告
    丙○○就行使偽造有價證券罪部分，與被告乙○○有犯意聯
    絡及行為分擔，為共同正犯。公訴意旨認為被告丙○○有共
    同偽造有價證券之犯行，然依卷內證據所示，尚不足以認被
    告丙○○有共同偽造有價證券之犯行，被告丙○○僅負行使
    偽造有價證券之犯行，俱如前述，起訴意旨認被告丙○○係
    共犯刑法第201條第1項之偽造有價證券罪，其起訴法條尚有
    未洽，然此部分事實業經本院於審理時實質調查，且予以公
    訴人及被告丙○○辯論之機會，故對於被告丙○○防禦權之
    行使並無妨礙，爰於基本事實同一之範圍內，變更公訴人此
    部分所引之起訴法條（最高法院93年臺上字第332號判決要
    旨參照）。再按意圖行使而偽造有價證券，其效用本係在求
    非法取得他人財物，是行使偽造有價證券之行為，原即具有
    詐欺取財之本質，故倘行使偽造有價證券而使之交付者，即
    係該證券本身之價值，其詐欺取財仍屬行使偽造有價證券之
    行為，而無另論以詐欺罪名之餘地。故以本案情節而論，被
    告乙○○及被告丙○○行使上開偽造支票之目的，既在獲取
    相當於票面金額之項款，則其所得者，自係前揭偽造支票本
    身之價值，毋庸另論其詐欺罪名，公訴意旨認被告乙○○及
    丙○○另犯詐欺取財罪，容有未洽，亦此更正。就被告丙○○收受贓物部分，起訴書所犯法條欄雖未論及，然此部分行
    為既已於起訴書犯罪事實中載明，且於本院審理時當庭告知
    其此部分所犯罪名，並予以辯論之機會，本院自應就此部分
    併予審理。被告乙○○所犯上開侵占遺失物罪及偽造有價證
    券罪間，及被告丙○○所犯上開收受贓物罪及行使偽造有價
    證券罪間，犯意個別，行為有異，應予分論併罰。茲查，被
    告乙○○前因涉犯竊盜案件，經原審判處有期徒刑3月，嗣
    減刑減為有期徒刑1月又15日均確定，於96年8月3日易科罰
    金執行完畢，此有本院被告全國前案紀錄表在卷足參，其於
    有期徒刑執行完畢後5年內故意再犯有期徒刑以上之罪，為
    累犯，就所犯偽造有價證券罪部分，應依刑法第47條第1項
    加重其刑。
三、原審因以被告等事證明確，而適用刑法第28條、第201條第
    1項、第2項、第349條第1項、第47條第1項等規定，並審酌
    被告乙○○正值青壯時期，不思循正當途徑獲致財物，於拾
    獲他人遺失之上開支票後，竟不立即報警處理，反將上開支
    票侵占入己，並偽造上開支票，而被告丙○○為貪圖利益，
    竟與被告乙○○一同行使上開偽造之支票，企圖兌領票面金
    額，幸因銀行人員機警發現而未得逞，但已對被害人甲○○
    造成損害，並斟酌其等素行、犯罪動機、手段，生活狀況、
    損害程度，及犯罪後均飾詞卸責，毫無悔意等一切情狀，分
    別量處被告乙○○有期徒刑4年；被告丙○○收受贓物，處
    有期徒刑3月；又共同行使偽造有價證券，處有期徒刑1年6
    月。應執行有期徒刑1年8月。並說明偽造之上開支票1紙，
    因已遭發票人劉祥斌丟棄，爰不併予宣告沒收。核其認事、
    用法均無違誤，量刑亦稱妥適。被告等上訴意旨，仍執陳詞
    ，否認犯罪，尚無可採。其等執此上訴，任意指摘原判決不
    當，求予撤銷改判，為無理由，應予駁回。
四、被告乙○○及其選任辯護人另聲請本院將被告丙○○在臺灣
    郵政股份有限公司臺北大龍峒郵局、彰化商業銀行大同分行
    及聯邦商業銀行內湖分行開戶原始資料，原審命被告二人當
    庭書寫「丙○○」字跡送法務部調查局、刑事警察局鑑定、
    並送被告二人測謊云云。惟如上述，上開支票原本雖因已發
    還發票人劉祥斌而遭其銷燬，無法送鑑比對，有臺北市政府
    警察局大安分局97年5月5日北市警安分刑字第09731276900
    號函一件在卷可稽，且筆跡鑑定機關通常在欠缺原本或較多
    之平常書寫字跡之情形下，不對當事人之筆跡為鑑定，此為
    本院依職權所知悉者，亦有上引警局函可參。況被告二人上
    述字跡，經本院以肉眼觀之即可見其不同，且本件事實已明
    ，並均已詳述如上，是被告乙○○及其選任辯護人此部分聲
    請另為鑑定、測謊核無必要，附此說明。
據上論斷，應依刑事訴訟法第368條，判決如主文。
本案經檢察官王金聰到庭執行職務。
中    華    民    國    97    年    12    月    31    日
                  刑事第二十庭審判長法  官  楊貴雄
                                    法  官  高愈杰
                                    法  官  林銓正
以上正本證明與原本無異。
如不服本判決，應於收受送達後10日內向本院提出上訴書狀，其
未敘述上訴之理由者並得於提起上訴後10日內向本院補提理由書
（均須按他造當事人之人數附繕本）「切勿逕送上級法院」。
                                    書記官  陳玲憶
中    華    民    國    97    年    12    月    31    日
附錄：本案論罪科刑法條全文
中華民國刑法第201條
（有價證券之偽造變造與行使罪）
意圖供行使之用，而偽造、變造公債票、公司股票或其他有價證
券者，處3年以上10年以下有期徒刑，得併科3千元以下罰金。
行使偽造、變造之公債票、公司股票或其他有價證券，或意圖供
行使之用，而收集或交付於人者，處1年以上7年以下有期徒刑，
得併科3千元以下罰金。
中華民國刑法第349條第1項
（普通贓物罪）
收受贓物者，處3年以下有期徒刑、拘役或5百元以下罰金。


司法院資訊處製作；財團法人民間司法改革基金會備份。
